【裁判字號】    97,訴,1556
【裁判日期】    980326
【裁判案由】    分割共有物
【裁判全文】
臺灣臺中地方法院民事判決  97年度訴字第1556號
原      告  壬○○
訴訟代理人  許博堯律師
被      告  未○○
            乙○○
            丙○○
            甲○○
被      告  辛○○即李昆定之.
            辰○○○
                        23之.
右一人訴訟
代理人      午○○
                        樓
被      告  丁○○
兼訴訟代理
人          庚○○○
被      告  己○○
            戊○○
            癸○○（即李明麗之承當訴訟人）
            丑○（即李淑麗之承當訴訟人）
            巳○○（即李景光之承當訴訟人）
            子○○（即李禎祥之承當訴訟人）
            卯○○
右一人訴訟
代理人      寅○○
上列當事人間分割共有物事件，本院於98年3月12日言詞辯論終
結，判決如下：
    主  文
被告未○○、丙○○、乙○○及甲○○應就其被繼承人李昆榮所
有坐落臺中市南區○○○○段434地號土地（面積25平方公尺）
、同段434-3地號土地（面積475平方公尺）應有部分六分之一所
有權辦理繼承登記。
兩造共有坐落臺中市南區○○○○段434地號土地（面積25平方
公尺）及同段434-3地號土地（面積475平方公尺）應予變價分割
，所得價金按附表所示兩造之應有部分比例分配。
訴訟費用新台幣壹萬肆仟玖佰伍拾玖元由兩造按如附表所示比例
負擔。
    事實及理由
甲、程序方面：
一、按訴狀送達後，原告不得將原訴變更或追加他訴。但該訴訟
    標的對於數人必須合一確定時，追加其原非當事人之人為當
    事人者，不在此限，民事訴訟法第255條第1項第5款定有明
    文。又共有物之分割，於共有人全體有法律上之利害關係，
    須共有人全體始得為之，故請求分割共有物之訴，屬於民事
    訴訟法第56條第1項所稱訴訟標的對於共同訴訟之各人必須
    合一確定者。查本件原告起訴時係列共有人之一李昆榮為被
    告，惟李昆榮於起訴前之民國（下同）96年7月15日死亡，
    有戶籍謄本、繼承系統表附卷可稽，嗣原告追加李昆榮之繼
    承人未○○、丙○○、乙○○及甲○○等人為被告，合於前
    揭規定，應予准許。
二、又訴訟繫屬中為訴訟標的之法律關係，雖移轉於第三人，於
    訴訟無影響。但第三人如經兩造同意，得聲請代當事人承當
    訴訟；前項但書情形，僅他造不同意者，移轉之當事人或第
    三人得聲請法院以裁定許第三人承當訴訟，民事訴訟法第25
    4條第1項、第2項分別定有明文。本件共有人李昆謙、李昆
    定、李明麗、李淑麗、李景光、李禎祥於訴訟繫屬中，分別
    將系爭土地之應有部分所有權移轉登記予原告、第三人辛○○、癸○○、丑○、巳○○、子○○所有，此有土地登記謄
    本可稽，原告聲請本院裁定准予第三人辛○○、癸○○、丑
    ○、巳○○、子○○承當訴訟，本院審酌因被告未能全部到
    庭而為同意前揭承當訴訟，本院依前揭法律規定，裁定准予
    第三人辛○○、癸○○、丑○、巳○○、子○○分別代被告
    李昆定、李明麗、李淑麗、李景光、李禎祥承當訴訟。
三、次按原告於判決確定前，得撤回訴之全部或一部，但被告已
    為本案之言詞辯論者，應得其同意；訴之撤回應以書狀為之
    ，但於期日，得以言詞向法院或受命法官為之；以言詞所為
    訴之撤回，應記載於筆錄，如他造不在場，應將筆錄送達；
    訴之撤回，被告於期日到場，未為同意與否之表示者，自該
    期日起；其未於期日到場或係以書狀撤回者，自前項筆錄或
    撤回書狀送達之日起，十日內未提出異議者，視為同意撤回
    。民事訴訟法第262條定有明文。查本件原告起訴後，因被
    告李昆謙已將其應有部分讓予原告並辦妥所有權移轉登記完
    畢，原告遂請求撤回對被告李昆謙部分之訴，被告李昆謙於
    收受此部分撤回起訴狀後10日內並未提出異議，揆諸首揭規
    定，原告撤回對被告李昆謙之起訴部分，應予准許。
四、再按言詞辯論期日，當事人之一造不到場者，得依到場當事
    人之聲請，由其一造辯論而為判決，民事訴訟法第385條第
    1項前段定有明文。查本件被告未○○、乙○○、丙○○、
    甲○○、辛○○、己○○、癸○○、丑○、巳○○、子○○
    未於最後言詞辯論期日到場，核無民事訴訟法第386條各款
    所列情形，爰依原告之聲請，由其一造辯論而為判決。
乙、實體方面：
一、原告起訴主張：
  (一)坐落台中市南區○○○○段434地號土地，面積25平方公尺
    及同段434-3地號土地，面積475平方公尺（下稱系爭土地）
    ，原係由原告與李昆榮、被告李昆謙、李昆定、辰○○○、
    庚○○○、丁○○、己○○、戊○○、李明麗、李淑麗、李
    景光、李禎祥、卯○○等14人共有，嗣因李昆榮於96年7月
    15日死亡，被告未○○、丙○○、乙○○及甲○○等人為其
    全體繼承人並繼承李昆榮就系爭土地應有部分1/6所有權，
    惟尚未依法辦理繼承登記，爰請求被告未○○、丙○○、乙○○及甲○○等人先行辦理繼承登記。
  (二)本件系爭土地，依其使用目的無不能分割之情事，且兩造間
    未訂有不能分割之特約，核與民法第823條第1項規定相符，
    原告爰依法起訴請求判決分割共有物。
  (三)查系爭土地依都市計畫之使用區分編定為「變電所用地及公
    園用地」，有台中市政府都市計畫土地使用分區（或公共設
    施用地）證明書可參，且系爭土地之面積僅500平方公尺，
    如採原物分割之方式，各共有人分得面積至多不逾111.11平
    方公尺，少則僅分得6.94平方公尺，全體共有人顯無分得土
    地之實益。故原告請求系爭土地之分割方法採變價分割之方
    式。
  (五)聲明：(1)如主文第1項所示；(2)請求准予裁判分割。
二、被告方面：
  (一)被告子○○、辛○○、癸○○、丑○、巳○○均稱：同意原
    告主張之分割方案，即變價分割做為本件分割共有物之分割
    方法。
  (二)被告辰○○○、庚○○○、丁○○、戊○○、卯○○主張：
    原告應依相同之收購價續購其他被告等人之剩餘應有部分，
    完成100%整筆收購系爭土地。若是原告不願意向我方買受應
    有部分，被告等願維持原狀不分割，保持共有。
  (三)被告未○○未於最後言詞辯論期日到場，據其先前到庭陳述
    ：同意原物分割，不同意原告主張之變價分割。
  (四)被告己○○未於最後言詞辯論期日到場，據其先前到庭陳述
    ：被告主張維持共有。
  (五)被告丙○○、乙○○、甲○○均未於最後言詞辯論期日到場
    ，亦未提出書狀作何聲明或陳述。
三、本院得心證之理由：
  (一)原告主張：系爭土地原係由原告與李昆榮、被告李昆謙、李
    昆定、辰○○○、庚○○○、丁○○、己○○、戊○○、李
    明麗、李淑麗、李景光、李禎祥、卯○○等14人共有；嗣因
    李昆榮於96年7月15日死亡，被告未○○、丙○○、乙○○
    及甲○○等人為其全體繼承人，因而繼承李昆榮對於系爭土
    地之應有部分1/6所有權，惟尚未依法辦理繼承登記等情，
    業有原告提出之土地登記簿謄本、繼承系統表、除戶謄本及
    戶籍謄本在卷足憑，且為兩造所不爭，故應堪採信。
  (二)按分割共有物，性質上為處分行為，依民法第759條規定，
    共有不動產之共有人中有人死亡時，於其繼承人應先為繼承
    登記始得分割共有物。又按共有之不動產之共有人中一人死
    亡，他共有人請求分割共有物時，為求訴訟之經濟起見，可
    許原告就請求繼承登記及分割共有物之訴合併提起，即以一
    訴請求該死亡之共有人之繼承人辦理繼承登記，並請求該繼
    承人於辦理繼承登記後與原告及其餘共有人分割共有之不動
    產。本件系爭土地共有人李昆榮於96年7月15日死亡，其繼
    承人即被告未○○、丙○○、乙○○及甲○○尚未辦理繼承
    登記，依前揭說明，原告請求前揭繼承人辦理繼承登記，自
    應准許。
  (三)復按除因物之使用目的不能分割或契約約定有不分割之期限
    者外，共有人得隨時請求分割共有物，又分割之方法不能協
    議者，法院得因任何共有人之聲請為原物分割或變價分割，
    民法第823條第1項、第824條第2項定有明文。本件兩造共有
    之系爭土地，並無不分割之協議，業為到庭被告所不爭，且
    系爭土地之地目為「原」，使用分區為「變電所用地及公園
    用地」等公共設施用地等情，業有原告提出之土地登記簿謄
    本及「台中市政府都市計畫土地使用分區（或公共設施用地
    ）證明書」影本各1份在卷足參，本院審酌系爭土地之使用
    分區雖編定為公共設施用地，然在公共設施執行施設前，仍
    無不能分割之情事，故原告請求裁判分割系爭土地，自無不
    合，應予准許。
  (四)按共有物之分割方法，不能協議決定者，法院得因任何共有
    人之聲請，命以原物分配於各共有人，或變賣共有物，以價
    金分配於各共有人，民法第824條第2項定有明文。又共有物
    分割之方法，須先就原物分配，於原物分配有困難時，始予
    變賣，以價金分配於各共有人，此有最高法院51年台上字第
    271號判例可資參照。又按法院就共有物所定之分割方法，
    分配原物與變賣之而分配價金，孰為適當，有自由裁量之權
    ，不受任何共有人主張之拘束，故法院應依民法第824條第2
    、3項之規定，斟酌共有人之意願，共有物之性質、經濟效
    益及全體共有人之利益，採擇公平妥適之分割方法。經查：
  (1)系爭土地面積總計500平方公尺，共有人有13人，應有部分
    如附表所示，除被告辰○○○、庚○○○、丁○○、戊○○
    、卯○○向陳明願於分割後保持共有之外，其餘被告均未陳
    明願保持共有，且兩造均未提出原物分割之分割方案。
  (2)本件如採原物分割，共有人之應有部分比例面積應為原告
    194平方公尺；被告辰○○○、庚○○○、丁○○、戊○○、卯○○維持共有共計139平方公尺；被告未○○、丙○○、乙○○及甲○○公同共有面積83 平方公尺；被告
    己○○為28平方公尺；被告子○○、辛○○、癸○○、丑
    ○、巳○○分別為7平方公尺，本院審酌系爭土地如採原物
    分割顯然必須將系爭土地細分成9等分，其中最小面積僅為7
    平方公尺，顯然不利於使用，且原告及被告子○○、辛○○
    、癸○○、丑○、巳○○均表示同意變價分割，而其餘被告
    均未提出原物分割之分割方案供本院審酌，故本院審酌系爭
    土地之利用價值，兼顧權衡兩造之利害關係及兩造分割之意
    願，認系爭土地確不宜以原物分割，而應予以變賣，所得價
    金應按兩造如附表所示之應有部分比例分配，較為公允，爰
    依判決如主文第2項所示。
  (五)按分割共有物事件，本質上並無訟爭性，兩造本可互換地位
    ，由任一共有人起訴請求分割，均無不可。本件原告請求分
    割雖有理由，但如由被告負擔全部費用，顯有失公平，是本
    院依民事訴訟法第80條之1之規定，酌量兩造之情形，認訴
    訟費用宜由兩造依應有部分比例分擔，爰依法核定訴訟費用
    額，並裁定兩造訴訟費用負擔內容如主文第3項所示。
參、一造辯論及訴訟費用負擔之依據：民事訴訟法第385條第1項
    前段、第78條、第85條第1項但書、第80條之1。
中    華    民    國    98    年    3     月    26    日
                  民事第一庭    法  官  陳毓秀
正本係照原本作成。
如對本判決上訴，須於判決送達後20日內向本院提出上訴狀。
中    華    民    國    98    年    3     月    26    日
                                書記官  陳玲誼
【附表】
┌──┬─────┬──────────┬──────────────┬─────────┐
│編號│ 稱   謂  │    共   有   人    │    應    有    部    分    │     備   註      │
├──┼─────┼──────────┼──────────────┼─────────┤
│  │ 原  告   │    壬   ○   ○    │          7/18              │                  │
├──┼─────┼──────────┼──────────────┼─────────┤
│    │          │    未   ○   ○    │                            │                  │
│    │          ├──────────┤                            │  共有人李昆榮    │
│  │ 被  告   │    乙   ○   ○    │                            │  之全體繼承人    │
│    │          ├──────────┤          1/6               │  公同共有        │
│    │          │    丙   ○   ○    │                            │                  │
│    │          ├──────────┤                            │                  │
│    │          │    甲   ○   ○    │                            │                  │
├──┼─────┼──────────┼──────────────┼─────────┤
│  │ 被  告   │    辛   ○   ○    │          1/18              │李昆定之承當訴訟人│
├──┼─────┼──────────┼──────────────┼─────────┤
│  │ 被  告   │    辰 ○ ○  ○    │          1/18              │                  │
├──┼─────┼──────────┼──────────────┼─────────┤
│  │ 被  告   │    丁   ○   ○    │          1/18              │                  │
├──┼─────┼──────────┼──────────────┼─────────┤
│  │ 被  告   │    庚 ○ ○  ○    │          1/18              │                  │
├──┼─────┼──────────┼──────────────┼─────────┤
│  │ 被  告   │    己   ○   ○    │          1/18              │                  │
├──┼─────┼──────────┼──────────────┼─────────┤
│  │ 被  告   │    戊   ○   ○    │          1/18              │                  │
├──┼─────┼──────────┼──────────────┼─────────┤
│  │ 被  告   │    癸   ○   ○    │          1/72              │李明麗之承當訴訟人│
├──┼─────┼──────────┼──────────────┼─────────┤
│  │ 被  告   │    丑        ○    │          1/72              │李淑麗之承當訴訟人│
├──┼─────┼──────────┼──────────────┼─────────┤
│  │ 被  告   │    巳   ○   ○    │          1/72              │李景光之承當訴訟人│
├──┼─────┼──────────┼──────────────┼─────────┤
│  │ 被  告   │    子   ○   ○    │          1/72              │李禎祥之承當訴訟人│
├──┼─────┼──────────┼──────────────┼─────────┤
│  │ 被  告   │    卯   ○   ○    │          1/18              │                  │
└──┴─────┴──────────┴──────────────┴─────────┘


司法院資訊處製作；財團法人民間司法改革基金會備份。
